【裁判字號】    98,上訴,4951
【裁判日期】    990531
【裁判案由】    毒品危害防制條例
【裁判全文】
臺灣高等法院刑事判決                98年度上訴字第4951號
上  訴  人
即  被  告  乙○○
選任辯護人  黃曼瑤律師
            蕭萬龍律師
            張百欣律師
上列上訴人因違反毒品危害防制條例案件，不服臺灣桃園地方法
院98年度訴字第610號，中華民國98年9月30日第一審判決（起訴
案號：臺灣桃園地方法院檢察署97年度偵字第23930號），提起
上訴，本院判決如下：
    主  文
原判決就乙○○被訴附表編號及定執行刑部分均撤銷。
乙○○販賣第三級毒品，處有期徒刑伍年肆月。未扣案門號0000
000000號行動電話壹具（含SIM卡壹張）沒收之，如全部或一部
不能沒收時，追徵其價額，或以其財乙○○產抵償之。未扣案之
販賣所得新台幣貳仟元沒收之，如全部或一部不能沒收時，以其
財產抵償之。
其他上訴駁回。
乙○○上揭撤銷改判部分與駁回部分所處之刑，應執行有期徒刑
捌年。未扣案門號0000000000號行動電話壹具（內含SIM卡壹張
）沒收之，如全部或一部不能沒收時，追徵其價額，或以其財產
抵償之。未扣案之販賣所得共計新臺幣壹萬元均沒收，如全部或
一部不能沒收時，以其財產抵償之。
    事  實
一、乙○○明知愷他命係毒品危害防制條例所列管之第三級毒品
    ，依法不得販賣，竟分別萌生販賣愷他命以營利之犯意，以
    其所有門號0000000000號行動電話為聯絡工具，均先由甲○
    ○來電與其聯繫購買愷他命事宜後，即分別於附表所示之時
    間、地點，將其原向某真實姓名年籍不詳綽號「小邱」之成
    年男子購入供己施用之愷他命各予以分裝出1包，先後以如
    附表犯罪過程欄所示之行為販賣予甲○○共3次，而先後獲
    取各該附表所示之價金，並均賺取不詳價差。嗣於民國97年
    5月15日，甲○○具狀向臺灣桃園地方法院檢察署告發後始
    察悉上情。
二、案經甲○○告發後，由臺灣桃園地方法院檢察署檢察官偵查
    起訴。
    理  由
壹、證據能力方面：
一、證人甲○○、馮輝棋、黃勛豪於警詢之證述，均係屬被告以
    外之人於審判外之陳述，被告及辯護人均有所爭執，公訴人
    亦未主張其等警詢證述有何例外得為證據之情形，依刑事訴
    訟法第159條第1項規定，應認均無證據能力。
二、證人翁紹騰於警詢之證述；證人甲○○、馮輝棋、黃勛豪於
    偵訊之證述，業經被告及辯護人於本院準備程序時同意作為
    證據（本院卷第38頁反面），復未於言詞辯論終結前聲明異
    議，依刑事訴訟法第159條之5第2項、第1項規定，視為同意
    作為證據。本院並審酌上揭被告以外之人於警詢時所為之陳
    述，係出於自由意志，並無證明力顯然過低之情形，於檢察
    官偵查中所為之證詞均經具結，合於法定要件，亦無顯不可
    信之情狀，係屬適當，應均有證據能力。
貳、實體方面：
一、關於附表編號所示之犯罪事實：
    就如附表編號所示之犯罪事實，業據上訴人即被告乙○○
    坦承不諱，並經證人甲○○、翁紹騰於偵訊時證述無訛（第
    2155號他字卷第24、42頁），足見被告透過前開行動電話與
    證人甲○○聯繫後，確於如附表編號所示之時間、地點，
    以新臺幣（下同）4千元價格，販賣愷他命1包予證人甲○○
    ，並取得前開價金之事實得以認定。
二、關於如附表編號所示之犯罪事實：
    訊據被告固坦承認識甲○○、馮輝棋等情，惟矢口否認有此
    部分販賣愷他命之犯行，辯稱：甲○○、馮輝棋不知何故構
    陷誣指伊云云。經查：
  (一)被告透過前開行動電話與證人甲○○聯繫後，於96年12月10
    日晚上9時許，前往與證人甲○○約定之桃園縣楊梅鎮○○
    路上統一便利超商前見面，以4千元價格，販賣愷他命1包予
    證人甲○○，且取得前開價金，並為證人甲○○之同車友人
    即證人馮輝棋當場目睹交易經過等情，業據證人甲○○於偵
    訊時證述甚詳（第2155號他字卷第15、41頁）。且此次交易
    係由被告進入證人甲○○車內進行，過程為在該車車內之證
    人馮輝棋目睹等情，並經證人馮輝棋於偵訊及原審均具結證
    稱：伊搭乘甲○○駕駛之車輛停留該處，眼見被告進入該車
    車內，被告將愷他命1包交給甲○○，甲○○則將4千元交給
    被告等語可憑（第2155號他字卷第25頁及原審訴字卷第104
    至107頁）。對照證人甲○○、馮輝棋陳述內容未生齟齬，
    大致相符，參以證人甲○○、馮輝棋與被告素無怨隙，當無
    相繼構陷被告之必要，並就交易經過及自身經歷均為具體陳
    述，要非抽象概括之含混敷衍，堪信其等所述為真。
  (二)辯護人雖主張：甲○○於警詢、偵訊均僅表示係在96年10月
    底到11月初凌晨1、2點，在桃園縣楊梅鎮○○路54號之統一
    超商前向被告購買毒品，核與其於原審中所述之96年12月間
    21時在楊梅鎮○○路口之統一超商前購買毒品不符，且證人
    馮輝棋於偵訊稱其記得被告與甲○○交易毒品日為96年12
    月10日，因其當日剛領錢，惟於原審則改稱其只記得約是5
    日領薪水，其只記得他們是在其領薪水後之10日前後交易，
    前後供述亦有不符云云。然證人甲○○除本案外，另曾向被
    告購買4次愷他命之行為，業經本院以98年上訴字第4496號
    判處被告執行刑有期徒刑15年，此有該判決書在卷足憑（本
    院卷第47頁，下稱另案），證人甲○○既曾多次向被告購買
    毒品，則其就購買毒品之地點僅記得是晚上在統一超商，至
    於就該統一超商之正確地點及購毒之時間雖證述略有出入，
    惟證人甲○○就此次愷他命交易之地點係統一超商及價格4
    千元等節，向來均與證人馮輝棋為具體明確之相同陳述，衡
    情就購買毒品之人或在旁無心目睹之人而言，對於購買毒品
    之實際次數或確切日期，並不認為具何重要性，當未刻意加
    以記錄或留意，且事隔已久記憶減損致證述之部分細節縱稍
    有不符，亦為情理之常，自不得據上即否認證人甲○○證述
    之憑信性。又本件係證人甲○○主動向檢察官告發被告有販
    賣愷他命之行為，嗣後並主動請求檢察官傳訊證人馮輝棋以
    佐證部分事實，尚非辯護人所稱證人甲○○係於原審審理時
    始行附和證人馮輝棋之說詞。再者人之記憶隨著歲月更迭衰
    退而漸趨模糊份屬常情，故證人馮輝棋嗣後於原審雖證述目
    睹此次交易之日期約為96年12月10日前後某日，核與其於偵
    訊陳明交易日期係為96年12月10日有別，惟此顯係因經過一
    段時日，造成記憶模糊所致，自難以嗣後其就交易日期稍有
    出入難以確認，率指證人馮輝棋所述不實。從而辯護人上揭
    主張，尚非可採。
  (三)綜上證據及論述，足見被告透過前開行動電話與證人甲○○
    聯繫後，確有於如附表編號所示之時間、地點，以4千元
    價格，販賣愷他命1包與證人甲○○之事實。
三、關於如附表編號所示之犯罪事實：
    訊據被告固坦承認識甲○○、黃勛豪等情，惟矢口否認有此
    部分販賣愷他命犯行，辯稱：伊係受甲○○、黃勛豪構陷誣
    指云云。經查：
  (一)被告透過前開行動電話與證人甲○○聯繫後，於96年10月下
    旬某日，前往與證人甲○○約定之桃園縣楊梅鎮○○路67號
    頂好超市前，以2千元價格，販賣愷他命1包予證人甲○○，
    並取得前開價金，且為證人甲○○同車友人黃勛豪當場目睹
    交易經過等情，亦經證人甲○○於偵訊時證述綦詳（第2155
    號他字卷第41頁）。且此次交易經過為隨同證人甲○○同車
    前往之證人黃勛豪目睹一節，復據證人黃勛豪於偵訊及原審
    均具結證稱：伊搭乘甲○○駕駛之車輛停留該處，親見被告
    有將愷他命1包交給甲○○，甲○○即將約2千元交給被告等
    語可佐（第2155號他字卷第26頁、原審訴字卷第108頁）。
    衡酌證人甲○○、黃勛豪所述內容，揭露被告與證人甲○○
    間有如附表編號所示之愷他命交易情節未生齟齬，參以證
    人黃勛豪與被告未結夙怨，顯無相繼落實被告罪責之可能，
    所述係就毒品交易經過及自身經歷為具體陳述，亦非抽象概
    括之含混敷衍，洵屬可信。
  (二)辯護人雖主張：甲○○於警詢所述該次購買毒品時間是96年
    9月至10月間，時間都是晚上10點多，交易共3次（另案在頂
    好超商交易2次，連同本案1次，共3次），每次買10公克，
    價金4千元，於偵訊則改稱於該頂好超市共購買2次，前後證
    述已有不符，黃勛豪於偵訊係證述於96年10底某日傍晚，在
    頂好超市前，其在甲○○車上見到被告上車販賣毒品，於原
    審則稱當時係傍晚，係甲○○搖下車窗，與被告在窗戶交易
    ，前後證述亦有矛盾，均無足採云云。雖證人甲○○就於頂
    好超市前購買毒品之次數，或稱3次或稱2次，價金究為4千
    或2千元，證述略有出入，惟證人甲○○在金豆子、頂好超
    市旁的統一超商、頂好超市等地點與被告為毒品交易之次數
    連同另案不止3次，且其沒有辦法記得幾次、實際日期，其
    都是向被告以2千元購買5克、4千元購買10克之愷他命等情
    ，業據證人甲○○於原審另案證述在卷（原審審訴卷第69頁
    反面、70頁反面、72頁反面），觀之證人甲○○所述上揭交
    易時間僅籠統地針對上揭3個地點為之，並非明確指證斯時
    即為附表編號所示該次犯行之時間，抑者，其於原審就證
    人黃勛豪證述之交易金額，經詰問後亦證述有此情形等語（
    原審訴字卷第114頁），是辯護人上揭主張，不足憑採。至
    於證人黃勛豪證述此次交易之大致日期、地點均有一致之證
    述，衡情購買毒品之人或在旁無心目睹之人而言，就購買毒
    品之實際次數、確切日期、究竟係在車門旁或車上交易等細
    節，若未刻意加以記錄或留意，又因事隔已久記憶減損，致
    前後證述稍有不一，亦屬常情，殊不能僅因證人黃勛豪無法
    肯認被告係在車門旁或進入車內交易之細微瑣項，遽指證人
    甲○○、黃勛豪之證詞便為虛捏杜撰。又證人甲○○、黃勛
    豪對此次交易之時間究為傍晚或深夜所述雖有不一，惟因案
    發距今已逾1年，人之記憶隨著歲月更迭衰退而漸趨模糊份
    屬常情，細研其等所述證人甲○○與被告交易毒品之過程咸
    無扞格，尚難僅以確切時間之細節稍有出入或難以確認，遽
    認其等之證述有所不實。是辯護人徒以：證人甲○○、黃勛
    豪陳述之細節略有出入，且前後陳述又有不一之處，認其等
    之證述應不可採信云云，亦非可採。
  (三)綜上證據及論述，足見被告透過前開行動電話與證人甲○○
    聯繫後，亦有於如附表編號所示之時間、地點，以2千元
    價格，販賣愷他命1包予證人甲○○，並取得前開價金之事
    實。
四、按販賣第三級毒品為有期徒刑5年以上之刑責，苟遭查獲，
    將受重懲，故毒販出售毒品時無不小心翼翼，不敢公然為之
    ，且愷他命並無公定之價格，並可任意分裝或增減其份量，
    而每次買賣之價量，亦隨時依雙方關係之深淺、當時之資力
    、需求程度及對行情之認知等因素而異其標準，非可一概而
    論，因之販賣之獲利，除經坦承犯行，或帳冊價量均臻明確
    外，委難察得實情，而販賣之人從價差或量差中牟利方式雖
    異，惟其圖利之非法販賣行為則均相同，是縱未確切查得販
    賣賺取之實際差價，但除別有事證，足認係按同一價格轉讓
    ，確未牟利之情形外，尚難執此認非法販賣之事證有所不足
    ，致知過坦承者難辭重典，飾詞否認者反得逞僥倖，而失情
    理之平；且愷他命價格昂貴，取得不易，苟無利可圖，應無
    甘冒被查緝法辦之危險而平白為無償轉讓毒品之可能，是其
    販入之價格必較售出之價格低廉，而有從中賺取買賣差價牟
    利之意圖及事實，應屬符合論理法則且不違背社會通常經驗
    之合理判斷。由上述說明，足徵被告販賣愷他命之行為，主
    觀上確有營利之意圖。
五、被告行為後，毒品危害防制條例第4條業於98年5月20日以華
    總一義字第09800125141號修正公布，其適用情形說明如下
    ：
  (一)毒品危害防制條例第4條第3項修正後僅罰金刑由500萬元提
    高為700萬元，經比較修正前後關於罰金刑之規定，固以修
    正前法律，較有利於被告。
  (二)惟修正後毒品危害防制條例增定第17條第2項：「犯第4條至
    第8條之罪於偵查及審判中均自白者，減輕其刑。」，因本
    案被告於偵查及審判中就附表編號部分均自白犯罪，依修
    正後新法規定「應」減輕其刑，法院無裁量餘地，但依修正
    前舊法規定則無從因此減輕其刑，而依刑法第66條、第67條
    規定，毒品危害防制條例第4條第3項新法提高之最高度罰金
    刑，經減輕二分之一結果，僅能併科新臺幣350萬元以下之
    罰金，反較舊法得併科罰金數額為低，而有利於被告。綜合
    比較結果，就附表編號部分，自以修正後之毒品危害防制
    條例第4條第3項、第17條規定之整體適用較有利於被告，應
    適用修正後之上開規定，對被告論科。
六、核被告就附表編號所為，係犯修正後毒品危害防制條例第
    4條第3項之販賣第三級毒品罪；至於附表編號、之所為
    ，均係犯修正前同條例第4條第3項之販賣第三級毒品罪。按
    由毒品危害防制條例所定販賣毒品罪之構成要件，無從認定
    立法者本即預定犯罪本質必有數同種類行為反覆實行，多次
    販賣毒品犯行應採一罪一罰始符立法意旨（最高法院96年度
    台上字第6048號判決意旨參照），被告所犯前開3罪，犯意
    各別，行為互殊，應予分論併罰。如附表編號所示之犯行
    部分，被告於偵查及審理中均自白犯行，應依修正後毒品危
    害防制條例第17條第2項規定，減輕其刑。
七、原審予以被告論罪科刑，固非無見。惟原審於理由三(一)載明
    被告係以2千元之代價販賣愷他命予甲○○（原判決第4頁第
    3行），於附表編號之犯罪過程欄中亦同此認定，卻於附
    表編號之沒收之物欄內諭知販賣愷他命所得4千元沒收，
    顯係主文與理由矛盾，容有未洽。被告上訴就附表編號、
    部分猶執前詞否認販賣，並就附表、、部分主張量
    刑過重云云。惟量刑及定執行刑輕重係屬事實審法院得依職
    權自由裁量之事項，苟已斟酌刑法第57條各款所列情狀而未
    逾越法定刑度，不得遽指為違法（最高法院72年度台上字第
    6696號判例意旨可參）。本件原判決已經詳細記載第57條量
    刑事由，予以綜合考量，就量刑輕重之準據，均已論敘綦詳
    ，並在法定刑內科處其刑，經核於法並無不合。被告上揭上
    訴固均無理由，惟原判決就附表編號部分既有上揭可議，
    自應由本院就附表編號及定執行刑部分均予撤銷改判，其
    餘附表編號、則予以駁回。
八、爰審酌被告年輕識淺，目前就讀私立大學，卻無自制力抵抗
    外界誘惑，漠視毒品氾濫之危害性，屢將毒品售予年輕友人
    ，惡性非淺，惟其犯後坦承部分犯行，兼衡被告之品行、智
    識程度及生活狀況等一切情狀，就附表編號部分量處如主
    文所示之刑，並就附表編號、（駁回部分）與附表編號
    （撤銷部分）定其應執行之刑，以示懲儆。未扣案之行動
    電話1具（含SIM卡），為被告所有持以供本件先後3次聯絡
    販賣愷他命犯罪所用之物，業據被告陳明在卷（原審訴字卷
    第51頁反面），應依毒品危害防制條例第19條第1項規定宣
    告沒收，如全部或一部不能沒收時，追徵其價額或以其財產
    抵償之；至被告各次販賣愷他命所得如附表所示之金額，縱
    未扣案，亦應依毒品危害防制條例第19條第1項規定宣告沒
    收，如全部或一部不能沒收時，以其財產抵償之。
、撤回部分：
    檢察官起訴書所載超逾本判決認定構成犯罪之次數部分，業
    經檢察官於原審撤回起訴在案，此有臺灣桃園地方法院檢察
    署檢察官98年4月27日98年度聲撤字第22號撤回起訴書可憑
    （原審審訴卷第55至56頁背面），撤回部分即非本院所得審
    理範圍，併予指明。
據上論斷，應依刑事訴訟法第369條第1項前段、第364條、第368
條、第299條第1項前段，修正後毒品危害防制條例第4條第3項、
第17條第2項，修正前毒品危害防制條例第4條第3項，毒品危害
防制條例第19條第1項，刑法第2條第1項、第11條、第51條第5款
，判決如主文。
本案經檢察官吳國南到庭執行職務。
中    華    民    國    99    年    5     月    31    日
                  刑事第二庭審判長法  官  洪光燦
                                  法  官  李麗玲
                                  法  官  林恆吉
以上正本證明與原本無異。
如不服本判決，應於收受送達後10日內向本院提出上訴書狀，其
未敘述上訴之理由者並得於提起上訴後10日內向本院補提理由書
（均須按他造當事人之人數附繕本）「切勿逕送上級法院」。
                                  書記官  陳盈璇
中    華    民    國    99    年    6     月    1     日
附表：本院認定被告有罪之各該犯行（下列金額幣別：新臺幣）
┌──┬────┬────┬───────────────────┬────────────────────────┐
│編號│犯罪時間│犯罪地點│犯          罪          過          程│主文（包含所處之刑及沒收之物）                  │
├──┼────┼────┼───────────────────┼────────────────────────┤
│  │96年9、 │桃園縣楊│乙○○前往透過電話與甲○○約定之左列犯│乙○○販賣第三級毒品，處有期徒刑貳年捌月。未扣案│
│    │10月間某│梅鎮中興│罪地點，以4千元價格，販賣愷他命1包予張│門號0000000000號行動電話壹具（含SIM卡壹張）沒收 │
│    │日      │路上金豆│恒源，並取得前開販賣愷他命之價金，且為│之，如全部或一部不能沒收時，追徵其價額，或以其財│
│    │        │子飲料店│甲○○友人翁紹騰當場目睹交易經過。    │產抵償之。未扣案之販賣所得新台幣肆仟元沒收之，如│
│    │        │附近巷內│                                      │全部或一部不能沒收時，以其財產抵償之。          │
├──┼────┼────┼───────────────────┼────────────────────────┤
│  │96年12月│桃園縣楊│乙○○前往透過電話與甲○○約定之左列犯│乙○○販賣第三級毒品，處有期徒刑伍年肆月。未扣案│
│    │10日晚間│梅鎮中興│罪地點，以4千元價格，賣出愷他命1包予張│門號0000000000號行動電話壹具（含SIM卡壹張）沒收 │
│    │9時許   │路上統一│恒源，並取得前開販賣愷他命之價金，且為│之，如全部或一部不能沒收時，追徵其價額，或以其財│
│    │        │便利超商│甲○○同車友人馮輝棋當場目睹交易經過。│產抵償之。未扣案之販賣所得新台幣肆仟元沒收之，如│
│    │        │前      │                                      │全部或一部不能沒收時，以其財產抵償之。          │
├──┼────┼────┼───────────────────┼────────────────────────┤
│  │96年10月│桃園縣楊│乙○○前往透過電話與甲○○約定之左列犯│乙○○販賣第三級毒品，處有期徒刑伍年肆月。未扣案│
│    │下旬某日│梅鎮中興│罪地點，以2千元價格，賣出愷他命1包予張│門號0000000000號行動電話壹具（含SIM卡壹張）沒收 │
│    │        │路67號頂│恒源，並取得前開販賣愷他命之價金，且為│之，如全部或一部不能沒收時，追徵其價額，或以其財│
│    │        │好超市前│甲○○同車友人黃勛豪當場目睹交易經過。│產抵償之。未扣案之販賣所得新台幣貳仟元沒收之，如│
│    │        │        │                                      │全部或一部不能沒收時，以其財產抵償之。          │
└──┴────┴────┴───────────────────┴────────────────────────┘
附錄本案論罪科刑法條
修正前毒品危害防制條例第4條第3項
製造、運輸、販賣第三級毒品者，處5年以上有期徒刑，得併科
新臺幣500萬元以下罰金。
修正後毒品危害防制條例第4條第3項
製造、運輸、販賣第三級毒品者，處5年以上有期徒刑，得併科
新臺幣700萬元以下罰金。

司法院資訊處製作；財團法人民間司法改革基金會備份。
